【裁判字號】    95,訴,533
【裁判日期】    950818
【裁判案由】    土石採取
【裁判全文】
高雄高等行政法院判決
                                     95年度訴字第00533號
原      告  甲○
            乙○○
            丙○
被      告  雲林縣政府
代  表  人  丁○○縣長
上列當事人間因土石採取事件，原告不服經濟部中華民國95年5
月2日經訴字第09506166790號訴願決定，提起行政訴訟。本院判
決如下：
    主  文
原告之訴駁回。
訴訟費用由原告負擔。
    事  實
甲、事實概要：
    原告之被繼承人李潭生前未經許可，擅自於雲林縣二崙鄉○
    ○○段新庄子小段442-3地號土地採取土石，於民國（下同
    ）94年8月28日18時許，為被告會同雲林縣警察局西螺分局
    查獲，乃以其違反土石採取法第3條規定，並依同法第36條
    規定裁處李潭新台幣（下同）1,150,000元罰鍰。李潭不服
    ，提起訴願後，於訴願決定前之95年2月28日死亡，訴願決
    定仍予決定駁回；原告以其係李潭之繼承人，不服訴願決定
    ，乃提起本件行政訴訟。
乙、兩造聲明：
一、原告聲明求為判決：
  (一)訴願決定及原處分均撤銷。
  (二)訴訟費用由被告負擔。
二、被告聲明求為判決：
  (一)原告之訴駁回。
  (二)訴訟費用由原告負擔。
丙、兩造主張之理由：
一、原告起訴意旨略謂：
  (一)訴願決定之訴願人李潭於95年2月28日死亡，原告為其繼承
    人，依法有繼承之權利，為此提起本件訴訟。
  (二)查原處分係以原告之被繼承人李潭未經許可，在雲林縣二崙
    鄉○○○段新庄子小段442-3地號土地採取土石，經雲林縣
    警察局西螺分局於94年8月28日下午6時，現場查獲，採取土
    石數量810立方公尺，是依土石採取法第36條規定處罰鍰1,1
    50,000元；訴願決定則以土石採取法之規定，只要是未經許
    可採取土石，除同法第3條但書規定之情形外，均屬違法，
    並不以將砂石販賣營利或運送至砂石場作碎解、洗選、加工
    為要件，且現場遺留坑洞之土石數量為810.56立方公尺，與
    現場數量約61.9立方公尺差距頗大，整地填高無需向下挖掘
    3.55公尺或2.6公尺之深為理由，而對李潭處以罰鍰處分。
  (三)惟查前揭二崙鄉442-3地號土地係李潭之私有建地，地上建
    有房舍，因地勢低窪，每逢雨季則必整片淹水鬧水災，因此
    乃於94年8月間於房舍周圍進行整地，僱用挖土機將20坪寬
    之約3米多土方暫積於土地四周，待舊屋之磚瓦碎片拆除後
    推入底層，然後再使用推平機整平，不料當日即被警方會同
    縣府人員取締，移送台灣雲林地方法院檢察署，業經檢察官
    處分不起訴，有台灣雲林地方法院檢察署檢察官不起訴處分
    書（94年度偵字第4009號）可稽。
  (四)本件事實上係為杜絕爾後之水災將房舍四周予以整地，挖取
    土方暫積於土地四周，以便進行填土整平之工程，土方並未
    外移，目前尚可依已整頓完成之現場原點作測量，原地已被
    墊高63公分亦可測出。訴願決定所認定土石方數量差距頗大
    ，顯屬誤會。而本件已符合土石採取法第3條但書之第２款
    「實施整地及工程就地取材者」之規定，且採取土石並未外
    運，亦經台灣雲林地方法院檢察署檢察官訊問證人調查明確
    ，可調取該案卷宗藉資證明。
二、被告答辯意旨略謂：
  (一)被告於94年8月28日接獲雲林縣縣警察局西螺分局通報電話
    後，配合雲林縣縣警察局西螺分局偕同原告李潭（業於95
    年2月28日死亡）共同前往前揭現場勘查。嗣李潭於雲林縣
    警察局西螺分局製作之偵訊筆錄及被告94年8月28日現場會
    勘紀錄，均承認未向被告申請，即自行於雲林縣二崙鄉○○
    ○段新庄子小段442-3地號自有土地實施整地挖掘，且堆置
    土方數量及挖掘數量明顯不符，現場挖掘遺留二坑洞，分別
    為21公尺×8.95公尺×3.35公尺、11.6公尺×6公尺×2.6公
    尺，經計算土石方數量為810立方公尺；而現場堆置土方堆
    為長17.6公尺×3.2公尺×l.l公尺, 經計算土石方數量為62
    立方公尺，扣除後土石方數量相差748立方公尺。
  (二)原告李潭所稱如將現場回復至未填高前之地面高程，則現場
    挖、填方及堆積土方相較，理應接近平衡。惟經計算結果相
    差約748立方公尺之多，依此，即足以證明上述地點之土方
    確有外運情事；又如僅係為整地所需，自無需向下挖掘坑洞
    深2.6公尺至3.35公尺之理；又如原告訴訟起訴狀事實及理
    由所述，該坑洞係待舊屋之磚瓦碎片拆除後將推埋之，更突
    顯其自述與事實不符。
  (三)依據經濟部93年12月7日經礦字第09302715460號函釋意旨：
    「土石採取法第36條規定未經許可採取土石應予處罰，惟同
    法第3條但書所列5款『一、採取少量土石供自用者。二、實
    施整地及工程就地取材者。三、礦業權者在礦區內採取同一
    礦床共生之土石者。四、因天災事變緊急搶修公共工程所需
    者。五、政府機關辦理重要工程所需者。』情形為不須申請
    土石採取許可者，僅依『採取土石免申辦土石採取許可管理
    辦法』辦理相關事宜即可，該等情形無未經許可採取土石之
    問題，故不適用『土石採取法』第36條規定處罰。至若未依
    前揭辦法辦理相關事宜，因土石採取法對該情形未設處罰規
    定，應視該等行為是否違反其他主管法令予以查處。」經查
    ，李潭並未依相關規定向被告申請核准，被告依現場事實認
    定係未經許可採取土石。
  (四)綜上結論，依現場事實認定，李潭所挖掘土石方及堆置土石
    方數量明顯不符，現場地勢比鄰接之路面高程略低，且採取
    土方地點係原告未經許可自行前往採取，符合土石採取法第
    36條未經許可採取土石規定，原告主張均係推諉卸責之詞，
    被告依土石採取法所為之處分，並無違法或不當。至李潭雖
    檢陳臺灣省雲林地方法院檢察署檢察官不起訴處分書，係以
    竊盜案件，認應為不起訴之處分，與違反土石採取法應無涉
    。
    理  由
一、按「原告之訴，依其所訴之事實，在法律上顯無理由者，行
    政法院得不經言詞辯論，逕以判決駁回之。」行政訴訟法第
    107條第3項定有明文。次按「人民因中央或地方機關之違法
    行政處分，認為損害其權利或法律上之利益，經依訴願法提
    起訴願而不服其決定，或提起訴願逾三個月不為決定，或延
    長訴願決定期間逾二個月不為決定者，得向高等行政法院提
    起撤銷訴訟。」同法第4條第1項亦有明文。
二、原告之被繼承人李潭生前未經許可，擅自於雲林縣二崙鄉○
    ○○段新庄子小段442-3地號土地採取土石，於94年8月28日
    18時許，為被告會同雲林縣警察局西螺分局查獲，被告乃以
    其違反土石採取法第3條規定，並依同法第36條規定裁處罰
    鍰1,150,000元之事實，固有現場會勘紀錄、現場照片、李
    潭之警訊筆錄、被告94年9月21日府工石字第0940089952號
    處分書等附於原處分卷可稽，洵屬有據。
三、惟按，「行政罰鍰係國家為確保行政法秩序之維持，對於違
    規之行為人所施之財產上制裁，而違規行為之行政法上責任
    ，性質上不得作為繼承之對象。如違規行為人於罰鍰處分之
    行政訴訟程序中死亡者，其當事人能力即行喪失。尚未確定
    之罰鍰處分，對該違規行為人也喪失繼續存在之意義而失效
    。又其繼承人復不得承受違規行為人之訴訟程序。」最高行
    政法院90年12月27日90年12月份第2次庭長法官聯席會議決
    議在案。本件行政處分相對人即原告之被繼承人李潭不服被
    告前揭裁罰處分雖依法提起訴願程序救濟，惟於訴願進行中
    之95年2月28日既已死亡（有死亡證明書在卷可憑），揆諸
    前揭最高行政法院聯席會議決議意旨，被告所為之裁罰處分
    既對李潭喪失繼續存在之意義而失效，且性質上系爭裁罰處
    分既不得作為繼承之對象，則原告以李潭繼承人地位對已失
    效之原處分提起本件行政訴訟，亦顯無訴之利益，則本件依
    原告所訴之事實，在法律上為顯無理由，爰不經言詞辯論，
    逕以判決駁回之。
四、據上論結，本件原告之訴為顯無理由，爰依行政訴訟法第10
    7條第3項、第195條第1項後段、第104條，民事訴訟法第85
    條第1項前段，判決如主文。
中    華    民    國    95    年     8    月   18     日
                  第二庭審判長法  官  江幸垠
                              法  官  許麗華
                              法  官  戴見草
以上正本係照原本作成。
如不服本判決，應於判決送達後20日內向本院提出上訴書狀，其
未表明上訴理由者，應於提起上訴後20日內向本院提出上訴理由
書（須按對造人數附繕本）；如於本判決宣示或公告後送達前提
起上訴者，應於判決送達後20日內補提上訴理由書（須附繕本）
。未表明上訴理由者，逕以裁定駁回。
提起上訴應預繳送達用雙掛號郵票7份（每份34元）。
中    華    民    國    95    年     8    月   18     日
                              書記官  蔡玫芳


司法院資訊處製作；財團法人民間司法改革基金會備份。
